臺灣高等法院刑事判決　　　　　　　　93年度上訴字第2210號
上　訴　人
即　被　告　甲○○
指定辯護人　本院公設辯護人乙○○
上列上訴人因殺人未遂案件，不服臺灣臺北地方法院93年度訴字
第612號，中華民國93年7月14日第一審判決（起訴案號：臺灣臺
北地方法院檢察署93年度偵字第5818號），提起上訴，本院判決
如下：
    主  文
原判決撤銷。
甲○○殺人，未遂，累犯，處有期徒刑柒年。
    事  實
一、甲○○前曾有搶奪、竊盜前科，民國八十九年間因竊盜案件
    ，經臺灣雲林地方法院判處有期徒刑八月確定，於八十九年
    十一月二十九日執行完畢；九十一年間，又因竊盜案件，經
    臺灣屏東地方法院判處有期徒刑六月確定，於九十一年十二
    月二十六日執行完畢；九十二年間，再因違反毒品危害防制
    條例案件，經臺灣嘉義地方法院判處應執行有期徒刑一年二
    月確定（現在監執行中，不構成累犯），詎猶不知悔改、警
    惕；緣其受僱於丙○○，負責與丙○○輪流駕駛興榮汽車交
    通有限公司所有之車牌ＨＧ－301號自用小貨車，載運蔬果
    貨物往來南北一帶，九十三年三月十六日二十時許，甲○○
    與丙○○載貨北上後，在臺北市○○區○○路三十六號檳榔
    攤附近短暫停留，因丁○○得知適有一批貨物欲運往南部，
    遂央請正在觀看電視之甲○○代覓丙○○前來接洽運貨事宜
    ，惟催促多次，甲○○均未加理會，丁○○心有不悅而出言
    辱罵甲○○，甲○○因而不滿，先至丙○○所駕駛之前開貨
    車座椅下，取出丙○○所有，平日用以切菜削果，非屬管制
    刀械之西瓜刀一把，並將該把西瓜刀持握於背後，與丙○○
    同往上開被罵地點找丁○○，甲○○欲對丁○○質問及理論
    ，因復遭丁○○及在場之人以言詞辱罵及挑釁，甲○○乃萌
    生殺人之犯意，明知西瓜刀銳利，砍殺人之胸、背部等身體
    要害，當易流血過多或因傷及心、肺、肝等重要器官而致人
    於死，仍持該把西瓜刀朝丁○○胸部砍殺一刀，隨後而至之
    丙○○雖立即上前拉住甲○○卻未果，於丁○○轉身閃躲之
    際，丁○○背部再接續遭甲○○砍殺一刀，致使丁○○受有
    前胸深部撕裂傷併肌肉、肋骨裂傷長×６×６公分，及背
    部深部撕裂傷併肌肉、肋骨裂傷長１０×３×６公分（起訴書
    誤載為１０×６×６公分）之傷害，丁○○並因而陷入意識不
    清之狀態，幸經丙○○即時拉開甲○○，並與在旁之託運行
    人員合力將丁○○送醫急救，丁○○送醫時雖併發休克之狀
    態，仍因適時急救始倖免於難，而甲○○則為據報前來之臺
    北市政府警察局萬華分局漢中街派出所巡邏警員當場查獲，
    並扣得丙○○所有經甲○○持以砍殺丁○○之西瓜刀一把。
二、案經丁○○訴由臺北市政府警察局萬華分局報請臺灣臺北地
    方法院檢察署檢察官偵查起訴。
    理  由
一、訊據被告甲○○對有於右揭時地持西瓜刀砍殺丁○○之事實
    固坦承不諱，惟辯稱：伊受丁○○以言詞相譏，乃持西瓜刀
    防身，又因丁○○及其友人共四人之挑釁，情急之下而拔刀
    相向，其意在傷害，並無殺人之故意；且伊於案發後即請丙○○向警局報案，伊則在現場等丙○○陪同警員前來，伊應
    符自首減輕其刑之要件云云。
二、經查：
  (一)被告有於右揭時地持西瓜刀砍殺丁○○之事實，除據被告供
    承無誤外，核與被害人丁○○及證人丙○○於警詢、偵查中
    及本院審理時所指證之情節相符，並據在場目睹被告與被害
    人丁○○口角糾紛之陳瑞慶於警詢時陳稱無訛在卷。
  (二)被害人丁○○受有前胸深部撕裂傷併肌肉、肋骨裂傷長×
    ６×６公分，及背部深部撕裂傷併肌肉、肋骨裂傷長１０×３
    ×６公分（起訴書誤載為１０×６×６公分）之傷害，送醫救
    治時，丁○○已併發休克狀態，經臺北市立和平醫院發出病
    危通知單等情，有診斷證明書、病危通知單各一份在卷可憑
    ，復有西瓜刀一把扣案可資佐證，足認被告該部分之自白與
    事實相符。
  (三)被害人丁○○因要被告找丙○○前來洽談運貨事宜未果，而
    責罵被告，其後丙○○有去見丁○○，被告則持西瓜刀一同
    前往並刺砍丁○○等之事實，此為被告及丁○○於本院訊問
    時均不否認之事；惟丙○○既已出面要會見丁○○，為避免
    再次發生不快，被告應留在車內即可，而無持西瓜刀前往現
    場之必要；即便到場，且丁○○及其在場之友人態度不甚友
    善，被告表達自己意見後亦應即時離開現場，而無持刀刺砍
    丁○○之理；是其該等持刀前往並刺砍丁○○之所為，既非
    無可避免，亦無必要性及急迫性，與刑法正當防衛或緊急避
    難之要件均不相符合；又被告僅係因未妥適回應丁○○之態
    度問題而受丁○○責罵，二人原無深仇大恨，其持刀折返現
    場，顯應係要對丁○○質問並理論，因得不到滿意之回應，
    且見丁○○等人態度不佳，斯時始萌生持西瓜刀砍殺丁○○
    之意，公訴人認被告第一次遭丁○○辱罵，即萌生持西瓜刀
    殺人之故意，並至車上取出西瓜刀折返，不說分由朝丁○○
    胸、背部砍殺，尚有未合。按西瓜刀刀身頗長且銳利，如持
    之往人之身體重要部位諸如胸、背部刺砍，或會造成大量之
    失血，或會因傷及心、肺、肝等重要部位致死，此當為成年
    且智識正常之被告所明知之事。由前揭被告持西瓜刀往被害
    人丁○○前胸之人體重要部位刺砍，經丙○○拉住後，復朝
    丁○○之後背部砍刺，及丁○○之傷勢深度已達胸、背部之
    肌、肋骨裂傷之程度，參以丁○○經送醫救治時，已因併發
    休克狀態而經臺北市立和平醫院發病危通知等情，可見被告
    係持刀接續刺砍被害人之身體重要部位，且力道甚重，因及
    時搶救，丁○○始能倖免於死，斯時其有致被害人丁○○於
    死地之殺人故意甚為明確；被告所為其意在傷害，並無殺人
    故意之辯解，應不足為採。
  (四)又本件係因姓名不詳男子於九十三年三月十六日晚上二十時
    四十三分，向臺北市政府消防局救災救護指揮中心（一一九
    專線）報案，經該局通知臺北市政府警察局萬華分局派遣漢
    中派出所警員前往處理，有臺北市政府消防局九十三年十二
    月三十一日北市消指字第○九三三四二二六七○○號函、臺
    北市政府警察局萬華分局九十三年十一月三日北市警萬分刑
    字第○九三六四五○三八○○號函暨受理各類案件紀錄單一
    份在卷可憑；另被害人丁○○遭被告刺殺後，經在場之託運
    行人員及丙○○將丁○○護送至醫院急救，丙○○並未受被
    告之託報警，好像是託運行老板報的警，隨即趕到醫院之警
    員詢問丙○○係何人所為，丙○○有告知警員係被告所做，
    其後丙○○與警員戊○○在案發現場附近找尋被告，在前開
    小貨車內查獲被告及行兇用之西瓜刀一把等情，亦據證人戊○○、丙○○於本院審理時證稱明確；是知，被告為前開犯
    行後，雖未逃離而在案發現場等候並由到場警員查獲，惟報
    案之人並非被告，亦非被告所委託之人，且警員到場查獲被
    告前，已知被告即為前開犯罪之行為人，尚不符刑法第六十
    二條前段自首應減輕其刑之要件；被告所為其應有自首減輕
    其刑之適用之辯解，尚難採認。
  (五)綜上所述，本件事證已臻明確，被告所為辯解均不足為採，
    被告犯行洵堪認定，應依法論科。
三、核被告所為，係犯刑法第二百七十一條第二項、第一項之殺
    人未遂罪。被告先後砍殺被害人丁○○前胸、背部各一刀之
    行為，係基於同一殺人犯意下之接續行為，僅侵害一法益，
    應僅論以一罪。被告前曾有搶奪、竊盜前科，民國八十九年
    間因竊盜案件，經臺灣雲林地方法院判處有期徒刑八月確定
    ，於八十九年十一月二十九日執行完畢；九十一年間，又因
    竊盜案件，經臺灣屏東地方法院判處有期徒刑六月確定，於
    九十一年十二月二十六日執行完畢；九十二年間，再因違反
    毒品危害防制條例案件，經臺灣嘉義地方法院判處應執行有
    期徒刑一年二月確定（現在監執行中，不構成累犯），有本
    院被告全國前案紀錄表一份可按，其於五年以內再犯本件有
    期徒刑以上之罪，為累犯，應依刑法第四十七條規定，加重
    其刑（惟因死刑、無期徒刑不得加重，僅就有期徒刑部分加
    重其刑）。被告雖已著手殺人行為之實施，惟未生被害人死
    亡之結果，其犯罪尚屬未遂，爰依刑法第二十六條前段規定
    ，按既遂犯之刑度減輕其刑，並先加後減之。扣案西瓜刀一
    把雖係供被告為前開犯罪所用之物，但屬案外人丙○○所有
    之物，並非被告所有，業據被告及證人丙○○分別陳述在卷
    ，自無從併予宣告沒收，附此敘明。
四、原審認被告罪證明確，予以論罪科刑，固非無見；惟查，被
    告受被害人丁○○第一次辱罵後，至車內取刀折返現場，顯
    應係要對丁○○質問並理論，其因得不到滿意之回應，且見
    丁○○等人態度不佳，斯時始萌生持西瓜刀砍殺丁○○之意
    ，已如前所述；原審認被告第一次遭丁○○辱罵，即萌生殺
    人之故意，並至車上取出西瓜刀折返，隨即朝丁○○胸、背
    部砍殺；未就被告萌生殺人犯意之時點詳為認定，尚有未合
    。被告以僅有傷害之犯意及符合自首減輕其刑之要件為由提
    起上訴，雖均為無理由，然因原判決有上開未當之處，應由
    本院將原判決撤銷改判。爰審酌被害人丁○○有先對被告辱
    罵之行為，被告僅因理論未果之細故即持刀為前開犯行，惡
    性非輕，被害人丁○○傷勢復原情況雖良好，惟仍有肌無力
    之虞，亦有臺北市立和平醫院九十三年四月十五日北市和醫
    病字第０九三六０二七一八００號函文一份在原審卷可憑，
    被告復自承迄今仍未能賠償被害人，但其犯後已坦承犯行，
    尚知悔悟等犯罪情節及犯後態度等情狀，量處如主文第二項
    所示之刑。
據上論斷，應依刑事訴訟法第三百六十九條第一項前段、第三百
六十四條、第二百九十九條第一項前段，刑法第二百七十一條第
二項、第一項、第四十七條、第二十六條前段，判決如主文。
本案經檢察官郭啟東到庭執行職務。
中　　華　　民　　國　　94　　年　　3 　　月　　1 　　日
　　　　　　　　　刑事第十九庭審判長法　官  葉騰瑞
　　　　　　　　　　　　　　　      法　官  莊明彰
　　　　　　　 　 　　　　　　　　　法　官  劉壽嵩
以上正本證明與原本無異。
如不服本判決，應於收受送達後十日內向本院提出上訴書狀，其
未敘述上訴之理由者並得於提起上訴後十日內向本院補提理由書
（均須按他造當事人之人數附繕本）。
                                    書記官  廖婷璇
中　　華　　民　　國　　94　　年　　3 　　月　　1 　　日
附錄：本案論罪科刑法條全文
中華民國刑法第二百七十一條
(普通殺人罪)
殺人者，處死刑、無期徒刑或十年以上有期徒刑。
前項之未遂犯罰之。
預備犯第一項之罪者，處二年以下有期徒刑。
